臺灣板橋地方法院民事判決　　　　　　 96年度簡上字第163號
上　訴　人　彰化商業銀行股份有限公司
法定代理人　甲○○
訴訟代理人　丁○○
被　上訴人　亞德發高爾夫有限公司
法定代理人　丙○○
被　上訴人　乙○○
上列當事人間請求確認債權不存在事件，上訴人對於中華民國96
年7 月17日本院三重簡易庭96年度重簡字第2652號第一審判決提
起上訴，經本院於民國96年11月14日言詞辯論終結，判決如下：
    主  文
上訴駁回。
第二審訴訟費用由上訴人負擔。
    事實及理由
一、程序方面：
  (一)上訴人之法定代理人原為張伯欣，嗣於訴訟程序進行中變更
    為甲○○，並具狀聲明承受訴訟，此有公司基本資料1 紙為
    憑，核無不合，應予准許。
  (二)本件上訴人經合法通知，未於言詞辯論期日到場，核無民事
    訴訟法第386 條所列各款情形，爰依被上訴人之聲請，由其
    一造辯論而為判決。
二、上訴人起訴主張：
  (一)上訴人前以本院95年度促字第30855 號支付命令暨確定證明
    書為執行名義，請求強制執行被上訴人乙○○對被上訴人亞
    德發高爾夫有限公司（下稱亞德發公司）應給付之薪資債權
    ，經本院受理並對被上訴人亞德發公司核發扣押命令在案。
    詎被上訴人亞德發公司對該扣押命令聲明異議，雖不否認被
    上訴人乙○○對渠有薪資債權，惟陳明：被上訴人乙○○自
    民國95年6 月1 日起即向渠借貸新臺幣（下同）500,000 元
    ，並約定自95年7 月1 日起，每月清償20,000元，故被上訴
    人乙○○每月薪資25,000元扣除上開還款後，僅剩5,000 元
    勉為生活所需，已無餘額可供執行等情而主張抵銷。然被上
    訴人乙○○每月薪資所得僅約25,000元，且除薪資所得外，
    名下無任何資產，被上訴人亞德發公司在無任何擔保下，竟
    貸予被上訴人乙○○高於其月薪20倍之金額，顯與經驗法則
    有違，足見被上訴人亞德發公司聲明異議不實，已妨害上訴
    人強制執行程序之進行，為此提起本件訴訟。原審為上訴人
    敗訴之判決，上訴人提起上訴，並聲明：原判決廢棄，請求
    確認被上訴人亞德發公司對被上訴人乙○○之借款債權500,
    000 元不存在。
  (二)對被上訴人抗辯所為之陳述：
    1.被上訴人亞德發公司法定代理人丙○○與被上訴人乙○○
      間有配偶之身分關係，依常理，其等間資金往來不會知會
      下屬員工，是證人簡仁和竟能知悉公司負責人與其配偶間
      之資金往來事項，顯與經驗法則有違。且證人簡仁和就每
      次借款金額、地點以及是否知悉500,000 元借據等證詞，
      則自相矛盾或與被上訴人乙○○所述不符，實難採信。縱
      證人簡仁和所言曾親見丙○○在公司櫃臺將現金陸續交付
      被上訴人乙○○一節屬實，亦無法證明確係公司借款或夫
      妻間之借款或代償，且證人簡仁和並不清楚被上訴人乙○
      ○每次借款之金額、次數及已清償款項之數額，其證詞無
      法做為欠款金額之證明。
    2.被上訴人乙○○既非公司法第15條所定公司得貸與資金之
      對象，是其所稱向被上訴人亞德發公司借貸500,000 元，
      應屬為避免上訴人強制執行程序所為之辯辭。
    3.縱被上訴人亞德發公司法定代理人丙○○有借款與被上訴
      人乙○○，衡情，應屬夫妻間之借款或代償行為，與被上
      訴人亞德發公司無涉。
    4.被上訴人亞德發公司之股東僅有其法定代理人丙○○一人
      ，顯見被上訴人乙○○所稱公司股東要渠寫借據以示負責
      之說詞與事實不符；若被上訴人乙○○所指股東即為丙○
      ○，則以二者為配偶關係，卻要求簽寫借據以示負責，顯
      違常情。
三、被上訴人亞德發公司則辯以：被上訴人乙○○向伊借500,00
    0 元，所以伊有請被上訴人乙○○寫了500,000 元收據，分
    期每個月攤還20,000元，股東張福財、彭寬良、李福龍都知
    道被上訴人乙○○借款之事，95年6 月22日其他股東將所有
    股份轉讓給丙○○，需結清帳務、退還股金，被上訴人乙○
    ○才會寫這張借據等語。被上訴人乙○○則以：被上訴人亞
    德發公司並非一次借給伊500,000 元，伊自94年初開始，陸
    續要支付信用卡款項，每月有6 、7 萬元，但身上沒有錢，
    才會常常向被上訴人亞德發公司借款3 、4 萬元不等，累積
    至95年6 月份為止有500,000 元，當初借3 、4 萬元時並沒
    有寫下借據，累積數目蠻大的，公司股東就要伊寫借據以示
    負責，並且看每月要固定還多少錢，伊本身是公司會計，公
    司有收貨款進來，伊會跟丙○○講伊需要多少錢，渠答應之
    後，伊再把錢拿去繳卡費等語資為抗辯。並均聲明：上訴駁
    回。
四、本院之判斷
  (一)按當事人主張有利於己之事實者，就其事實有舉證之責任，
    民事訴訟法第277 條定有明文。次按提起消極確認之訴按照
    舉證責任分配之原則，應由主張法律關係存在之一方負舉證
    之責（最高法院19上字第385 號及28年上字第11號判例意旨
    可資參照）。本件上訴人係請求確認被上訴人亞德發公司與
    被上訴人乙○○間之借款債權500,000 元不存在，則依前揭
    法條及判例意旨，自應由主張上開債權存在之被上訴人負舉
    證之責。
  (二)本件被上訴人均抗辯：被上訴人乙○○確曾向被上訴人亞德
    發公司借款500,000 元等語，被上訴人乙○○進而陳稱：伊
    自94年初開始，因無力繳納每月6 、7 萬元信用卡卡費，才
    會向被上訴人亞德發公司借款，每次借款金額3 、4 萬元，
    伊本身是公司會計，公司有收貨款進來，伊會跟丙○○講伊
    需要多少錢，渠答應之後，伊再把錢拿去繳卡費，500,000
    元是累積下來之金額等情，並舉證人即被上訴人亞德發公司
    員工簡仁和為證。質諸證人簡仁和於原審96年5 月22日言詞
    辯論程序中具結證述稱：（問：乙○○是否有陸陸續續向亞
    德發公司借款的事實？你是否知道？）我知道乙○○那時候
    有欠信用卡的錢，陸陸續續有向公司借錢，金額都在3 、5
    萬元那裡，但是我不知道借錢的用意在哪裡。（問：你怎麼
    知道乙○○有向公司借錢？）因為我有在場，我當場看到等
    語，經原審法官諭知行隔離訊問並命被上訴人暫退庭後，證
    人簡仁和又證稱：（問：你看到大概幾次？）借的次數我沒
    有記，我看到的大概7 、8 次，金額我也不知道。（問：你
    是否知道乙○○與亞德發公司有簽借據這件事？）我不清楚
    。（問：你看到的7 、8 次，地點都在哪裡？有誰在？）在
    公司客人金錢交易的收銀櫃臺那裡，有我本人、邱先生和乙
    ○○在等語。則證人簡仁和已證述其多次目睹被上訴人乙○
    ○向被上訴人亞德發公司借款之過程，核與被上訴人乙○○
    辯稱：伊每月為繳納信用卡卡費而陸續向被上訴人亞德發公
    司借款等語一致，且證人簡仁和所述借款之地點在被上訴人
    亞德發公司收銀櫃臺以及借款時適有渠、被上訴人乙○○、
    被上訴人亞德發公司法定代理人丙○○三人在場等節，亦與
    被上訴人乙○○所陳：伊收到公司貨款後，即向被上訴人亞
    德發公司法定代理人丙○○徵詢借款等情相符。再參酌被上
    訴人乙○○於原審提出之債務協商通知函影本，可知被上訴
    人乙○○前向遠東國際商業銀行股份有限公司申請債務協商
    ，已協議渠所欠之債務可分60期償還，以年利率百分之9.88
    計算，每月月付金為29,000元，益徵被上訴人乙○○所辯：
    伊每月需繳付6 、7 萬元信用卡卡費等語，尚非子虛，是其
    辯稱：伊每月為繳納信用卡卡費而陸續向被上訴人亞德發公
    司借款等語，堪信為真實。
  (三)至上訴人雖質疑證人簡仁和僅為公司員工，依常理應無法知
    悉公司負責人與其配偶間之資金往來事項，且渠所述被上訴
    人乙○○每次借款金額、地點以及是否知悉500,000 元借據
    等證詞，則自相矛盾或與被上訴人乙○○所述不符云云。然
    而，證人簡仁和於原審作證時係陳述其在被上訴人亞德發公
    司收銀櫃臺處目睹被上訴人間借貸之過程，則該地點既為公
    司營業處所內之公開場合，證人簡仁和以一公司員工身份，
    在旁目睹並得悉被上訴人乙○○與被上訴人亞德發公司法定
    代理人丙○○間處理款項借貸之經過，並非與常情有悖。又
    證人簡仁和究非本件系爭借款之當事人，而僅係在旁目睹被
    上訴人間借款過程及曾聽聞借貸緣由之人，是其對於被上訴
    人間實際借款之次數、金額及已還款之金額等細節，未能詳
    實記憶、陳述，當屬人情之常，自無法僅以證人簡仁和就被
    上訴人間先後借貸、還款之經過及數額等事實供述未詳，逕
    認其證詞為不實。
  (四)再者，被上訴人復舉被上訴人乙○○親自書立之借據1 紙，
    資以證明被上訴人乙○○有向被上訴人亞德發公司借款500,
    000 元之事實，而觀諸該借據確載有「茲因個人理財問題，
    向亞德發高爾夫有限公司借貸新臺幣伍拾萬元整，並同意自
    95年7 月1 日起，每月自本人薪資中扣除貳萬元，直到清償
    完畢為止。立據人：乙○○。中華民國95年6 月1 日」等語
    無訛。惟上訴人質疑該借據係被上訴人乙○○為逃避強制執
    行程序而偽立云云，被上訴人亞德發公司則辯稱：95年6 月
    22日其他股東將所有股份轉讓給丙○○，需結清帳務、退還
    股金，被上訴人乙○○才會寫這張借據等語。查被上訴人亞
    德發公司原有股東丙○○、張福財、李福龍、彭寬良等四人
    ，嗣張福財、李福龍、彭寬良於95年6 月20日均將渠等出資
    額讓與丙○○承受，且於同年月23日辦妥公司變更登記，有
    被上訴人變更登記表影本及股東同意書影本各1 份存卷足憑
    ，是被上訴人辯稱：亞德發公司於95年6 月間為辦理股東退
    股事宜而要求乙○○書立前開借據等語，自非無稽，上訴人
    認該借據係被上訴人乙○○為逃避強制執行程序而偽立一節
    ，尚乏有利證據以實其說，自難採信。
  (五)另上訴人以被上訴人乙○○與被上訴人亞德發公司法定代理
    人丙○○為配偶關係一節，認其等間金錢往來應屬夫妻間借
    款或代償行為云云，無非臆測之詞，並未舉出積極證據以究
    其實，自屬無據。又公司法第15條第1 項固規定：「公司之
    資金，除有下列各款情形外，不得貸與股東或任何他人：一
    公司間或與行號間有業務往來者。二公司間或與行號有短期
    融通資金之必要者。融資金額不得超過貸與企業淨值的百分
    之四十。」惟公司負責人違反該條項規定而貸與公司資金予
    股東或第三人時，僅發生其應依同條第2 項規定，與借用人
    連帶負返還責任或損害賠償責任之法律效果，並不影響公司
    與借用人間借貸契約之效力，是上訴人舉前開公司法之規定
    ，主張被上訴人亞德發公司不可能貸與被上訴人乙○○500,
    000 元云云，容有誤會。
  (六)綜觀被上訴人所舉上開各項事證，其等抗辯被上訴人乙○○
    陸續向被上訴人亞德發公司借款達500,000 元等情，應堪信
    為真，上訴人主張被上訴人間借款債權不實云云，要無可採
    。是本件被上訴人亞德發公司對被上訴人乙○○既有上開50
    0,000 元借款債權，上訴人請求確認該借款債權不存在，即
    屬無據，自應予駁回。原審判決駁回上訴人之請求，於法並
    無不合，上訴意旨指摘原判決不當，求予廢棄改判，為無理
    由，應予駁回其上訴。
五、本件判決事證基礎已臻明確，兩造其餘攻擊防禦方法及未經
    援用之證據，核與判決結果已無影響，爰不再一一論述，併
    予敘明。
六、結論：本件上訴為無理由，依民事訴訟法第436 條之1 第3
    項、第449 條第1 項、第463 條、第385 條第1 項，第78條
    ，判決如主文。
中　　華　　民　　國　　96　　年　　11　　月　　21　　日
                  民事第三庭審判長法　官　朱耀平
                                  法　官　徐玉玲
                                  法　官　王瑜玲
以上正本係照原本作成
本判決不得上訴。
中　　華　　民　　國　　96　　年　　11　　月　　21　　日
                                  書記官　黃美雲
